ACORDAO-COMPLETO-2532746

ACÓRDÃO 746/2022 ATA 12/2022 - PLENÁRIO

VISTOS, relatados e discutidos estes autos que cuidam de Representação sobre possíveis irregularidades ocorridas no Pregão Eletrônico - SRP 33/2021 sob a responsabilidade do Instituto Federal de Educação, Ciência e Tecnologia Farroupilha (IFFAR) , com valor inicialmente estimado em R$ 29.300.965,86, cujo objetivo foi contratar serviços continuados de limpeza, asseio e conservação, com fornecimento de material e equipamentos.
ACORDAM os Ministros do Tribunal de Contas da União, reunidos em Sessão Plenária, diante das razões expostas pelo Relator, em:
9.1. com fulcro no art. 113, § 1º, da Lei 8.666/1993, c/c os arts. 235 e 237, VII, do Regimento Interno deste Tribunal, e no art. 103, § 1º, da Resolução - TCU 259/2014, conhecer da Representação para, no mérito, considerá-la parcialmente procedente;
9.2. considerar prejudicada a análise do pedido de concessão de medida cautelar formulado pelo representante, por perda do seu objeto;
9.3. dar ciência ao Instituto Federal de Educação, Ciência e Tecnologia Farroupilha (IFFAR) , com fundamento no art. 9º, inciso I, da Resolução - TCU 315/2020, sobre as seguintes impropriedades, identificadas no Pregão Eletrônico - SRP 33/2021, para que sejam adotadas medidas internas com vistas à prevenção de outras ocorrências semelhantes: 
9.3.1. ausência de motivação, no Termo de Referência, para a inclusão dos insumos vinculados às medidas preventivas decorrentes da pandemia do Covid-19, considerando a necessidade de observância desse princípio nos atos administrativos (art. 2º da Lei 9.784/1999) , inclusive nas aquisições que envolvam enfrentamento da pandemia do Covid19 (Acórdão 1335/2020-TCU-Plenário, relator ministro Benjamin Zymler) ; 
9.3.2. ausência de publicação dos estudos técnicos preliminares juntamente com o edital da licitação (Acórdão 488/2019-TCU-Plenário, relatora ministra Ana Arraes) , visto que essa ausência de publicidade está em desacordo ao disposto no item 2.2 do Anexo V da IN - Seges/MP 5/2017 (Acórdão 3213/2021-TCU-Plenário, relator ministro Benjamin Zymler) ;
9.4. dar ciência ao IFFAR e ao representante sobre o presente acórdão, destacando que o relatório e o voto que fundamentam a deliberação ora encaminhada podem ser acessados por meio do endereço eletrônico www.tcu.gov.br/acordaos; 
9.5. arquivar os presentes autos, nos termos art. 169, III, do Regimento Interno deste Tribunal.

Representação a respeito de possíveis irregularidades em pregão eletrônico para contratação de serviços continuados de limpeza, asseio e conservação, com fornecimento de material e equipamentos.

Instituto Federal de Educação, Ciência e Tecnologia Farroupilha.

3. Interessados/Responsáveis: não há.

13.1. Ministros presentes: Bruno Dantas (na Presidência), Benjamin Zymler, Augusto Nardes, Aroldo Cedraz, Jorge Oliveira e Antonio Anastasia (Relator).
13.2. Ministro-Substituto convocado: Augusto Sherman Cavalcanti.
13.3. Ministros-Substitutos presentes: Marcos Bemquerer Costa e Weder de Oliveira.

ANTONIO ANASTASIA

Transcrevo a seguir, nos termos do art. 1º, § 3º, inciso I, da Lei nº 8.443/92, a instrução lavrada no âmbito da Secretaria de Controle Externo de Aquisições Logísticas (peça 25) , cujas conclusões contaram com a anuência do corpo diretivo daquela unidade técnica (peças 26 e 27) 
"INTRODUÇÃO
	Trata-se de representação (peça 2) a respeito de possíveis irregularidades ocorridas no Pregão Eletrônico - SRP 33/2021 sob a responsabilidade do Instituto Federal de Educação, Ciência e Tecnologia Farroupilha (IFFAR) , com valor inicialmente estimado em R$ 29.300.965,86, objetivando contratar a prestação de serviços continuados de limpeza, asseio e conservação, com fornecimento de material e equipamentos, inclusive papel toalha, papel higiênico e sabonete líquido, com dedicação de mão de obra (peça 5, p. 1) .
HISTÓRICO
O representante pleiteou medida cautelar para suspender o certame em referência, alegando a ocorrência das seguintes irregularidades (peça 2) : 
uso indevido do registro de preços (RP) , tendo em vista o não atendimento das exigências previstas no Decreto 7.892/2013, por ausência de motivação (art. 3º) , falta de ampla pesquisa de mercado (art. 7º) e não atendimento de exigências mínimas (art. 9º) ;
equivocada divisão em itens, em ofensa aos princípios da economicidade e vantajosidade, além da jurisprudência do TCU (Acórdão 3008/2006-TCU-Segunda Câmara, Relator Ministro Benjamin Zymler) ;
restrição ao uso de novas tecnologias de máquinas e equipamentos - prática antieconômica (item 6.2 do edital) , comprometendo a eficiência e a economia na prestação dos serviços licitados;
exigência indevida de fornecimento de materiais de higiene, que não possuem direta relação com a prestação de serviços, na forma prevista no Anexo I, inciso X da IN - Seges/MP 5/2017, além de onerar o poder público de forma desnecessária, devendo ser licitados em certames distintos, nos termos do art. 23, § 1º da Lei 8.666/1993;
existência de erros nas planilhas de composição de custos: i) ausência de aplicação dos percentuais de encargos previdenciários previstos no Submódulo 2.2 sobre o Submódulo 2.1 do edital, em desacordo com a IN - Seges/MP 7/2018; ii) impossibilidade de ajustes nos submódulos 3 e 4.1, o que configuraria definição de preços mínimos, vedado pelo art. 40, inciso X, da Lei 8.666/1993; iii) obrigação da limpeza de caixa d´água, prevista no item 9.5 do edital, sem inclusão dos respectivos custos na planilha de composição de custos, em desacordo à jurisprudência do TCU (Acórdão 2528/2011-TCU-Plenário, Relator Ministro José Jorge) ; e iv) divergência entre o percentual de férias previsto na IN - Seges/MP 5/2017 e no Caderno de Logística do Ministério do Planejamento, Desenvolvimento e Gestão.
Pela instrução inicial, à peça 19, foram examinados a admissibilidade e os pressupostos de medida cautelar, concluindo-se pela presença do pressuposto do perigo da demora, pela parcial plausibilidade jurídica e pela insuficiência de elementos relativos ao pressuposto do perigo da demora reverso, propondo essencialmente conhecer a representação e realizar oitiva prévia e diligência.
3.1.	Foi ponto da oitiva prévia proposta a ausência de publicação dos estudos técnicos preliminares juntamente com o edital da licitação, contrariando jurisprudência do TCU e o item 2.2 do Anexo V da IN - Seges/MP 5/2017. 
3.2.	Por sua vez, a diligência proposta visou colher elementos sobre: (a) eventual assinatura e execução de contrato decorrente do certame em questão e, caso, não firmado, se havia cobertura contratual para o mesmo objeto licitado, as condições comparativas e eventuais mudanças da contratação em relação ao licitado; (b) Estudos Técnicos Preliminares, na forma do item 1.7. do Termo de Referência (TR) ; (c) comprovação de alteração dos itens 6.2.1 e 6.2.2 do edital do certame e/ou providências adotadas, conforme informado no sistema Comprasnet em 25/1/2022, visando suprimir a restrição ao uso de novas tecnologias de máquinas e equipamentos, observado o disposto no Anexo VII-A, subitem 6.2. "d", da IN - Seges/MP 5/2017; (d) providências adotadas com vistas a comprovar a inclusão da aplicação dos percentuais de encargos previdenciários previstos no Submódulo 2.2 sobre o Submódulo 2.1 da Planilha de Custos e Formação de Preços do edital, observado o disposto na IN - Seges/MP 7/2018: e (e) providências adotadas com vistas à disponibilização das planilhas referentes aos submódulos 3 e 4.1 do edital para edição, observado o disposto no art. 40, inciso X, da Lei 8.666/1993.
O relator do feito despachou, à peça 24, informando sobre a recente alteração do edital pelo  IFFAR em relação à grande parte do que fora questionado pelo representante e sobre a nova data prevista para a sessão de lances, concordando parcialmente com esta unidade técnica e decidindo conhecer da representação e enviar os autos à Selog para exame da resposta ao pedido de impugnação (peça 21) e das retificações do edital (peças 22 e 23) , com urgência, devido à previsão de a sessão de lances ocorrer em 8/3/2022.
EXAME TÉCNICO
Conforme instrução anterior, despacho do relator e documentos novos acostados aos autos, apresentam-se a seguir as questões levantadas pelo representante e a respectiva análise.
Uso indevido do registro de preços (RP) 
Fundamento legal ou jurisprudencial: Jurisprudência do TCU (Acórdão 2401/2006-TCU-Plenário, Acórdão 324/2009-TCU-Plenário, Acórdão 2404/2009-TCU-Segunda Câmara, Acórdão 3092/2014-TCU-Plenário e Acórdão 125/2016-TCU-Plenário) 
Alegações do representante: o objeto licitado não se enquadra em hipótese legal de utilização do registro de preço (art. 3º do Decreto 7.892/2013) , carecendo de motivação para sua adoção, de ampla pesquisa de mercado (art. 7º) e de atendimento das exigências mínimas (art. 9º) .
Resumo da análise na instrução de peça 19: Ocorreu ausência de publicação dos estudos técnicos preliminares (ETP) juntamente com o edital da licitação (Acórdão 488/2019-TCU-Plenário, relatora Ministra Ana Arraes) , em desacordo ao disposto no item 2.2 do Anexo V da IN - Seges/MP 5/2017 (Acórdão 3213/2021-TCU-Plenário - relator Ministro Benjamin Zymler) , suscitando proposta de oitiva prévia (item 3.1 retro) . Tais estudos são necessários para verificar se o sistema de registro de preços (SRP) adotado para contratação de serviços contínuos foi devidamente justificado, se foi realizada pesquisa de preços e evidenciada a vantagem econômica da escolha, conforme jurisprudência. Não havendo informações diretas sobre a pesquisa de valores de mercado nem sore a justificativa/objetivo da contratação pelo SRP, foi proposta diligência pertinente (item 3.2 retro) , além da oitiva prévia referenciada no item 3.1 supra.
Análise complementar diante dos novos elementos:
6.1.	O IFFarroupilha, na resposta ao pedido de impugnação ao edital (peça 21, p. 1-3) , destacou as hipóteses previstas nos incisos III e IV do art. 3º do Decreto 7.892/2013:
Art. 3º O Sistema de Registro de Preços poderá ser adotado nas seguintes hipóteses: 
I - quando, pelas características do bem ou serviço, houver necessidade de contratações frequentes; 
II - quando for conveniente a aquisição de bens com previsão de entregas parceladas ou contratação de serviços remunerados por unidade de medida ou em regime de tarefa; 
III - quando for conveniente a aquisição de bens ou a contratação de serviços para atendimento a mais de um órgão ou entidade, ou a programas de governo; ou 
IV - quando, pela natureza do objeto, não for possível definir previamente o quantitativo a ser demandado pela Administração.
6.1.1.	Informou que, a partir do inc. III acima transcrito, extraiu a estrutura administrativa do Instituto, composto por 11 campi e uma reitoria, cada qual em município distinto, possuindo autonomia administrativa e financeira, de forma que cada unidade gerencia suas próprias contratações. Nesse contexto, esclareceu que a instituição centralizou as licitações, realizadas numa única unidade (no caso, a Reitoria) , sem afetar a independência administrativa e financeira de cada campus, sendo cada um deles visto como um participante.
6.1.2.	Arguiu que o inc. IV supratranscrito também respalda o RP, considerando a estimativa de custo no cenário de pandemia, com rotinas de limpeza maiores que usualmente, antes da pandemia, podendo ocorrer adaptações conforme a flexibilização gradativa dos protocolos sanitários e, assim, mudanças na metodologia e rotinas do serviço podem afetar o total de área limpa e higienizada, a despeito da área fixa. Considerou que a questão está esclarecida nos itens 6.3 e 6.4 do TR.
6.1.3.	Acresceu que a alegação do representante de que o edital falhou por não atender as exigências mínimas previstas no art. 9º do Decreto 7.892/2013, em especial os quantitativos, mostra-se superada, dado que as planilhas de custos e formação de preços preveem as quantidades de insumos, tendo-se inclusive considerado o histórico de consumo do IFFAR e a conformidade com o Plano de Contingência para a Prevenção, Monitoramento e Controle do Novo Coronavírus, além de ter sido realizada pesquisa de preços dos insumos (embasando o Módulo 5 da planilha de custos) .
6.2.	Os itens 6.3 e 6.4 do TR, citados pelo Instituto, são cruciais para esclarecimento da questão, os quais são transcritos a seguir, incluindo o item 6.5, negritados conforme o original (peça 5, p. 36) :   
6.3. Devido ao cenário epidemiológico instável causado pela pandemia COVID-19, os serviços não serão contratados imediatamente em sua totalidade. As contratações serão feitas conforme as condições sanitárias, epidemiológicas e as orientações expressas no PLANO DE CONTINGÊNCIA PARA A PREVENÇÃO, MONITORAMENTO E CONTROLE DO NOVO CORONAVÍRUS - COVID-19 | IFFAR, permitirem o retorno das aulas presenciais, situação em que a Planilha de Custo terá suas metragens (áreas) e frequências ajustadas para obter o resultado da força de trabalho necessária para atender a demanda. Estas alterações ocorrerão sempre mediante comunicação à empresa, no período mínimo de 30 dias antes do início da prestação de serviço. 
6.4. Considerando ainda o cenário epidemiológico devido a pandemia COVID-19, havendo melhora nos indicadores, as condições sanitárias, epidemiológicas e as orientações expressas no PLANO DE CONTINGÊNCIA PARA A PREVENÇÃO, MONITORAMENTO E CONTROLE DO NOVO CORONAVÍRUS - COVID-19 | IFFAR, ocorrerá a supressão do serviço prestado à medida que seja possível diminuir a frequência de limpeza das áreas. Estas alterações ocorrerão sempre mediante comunicação à empresa, no período mínimo de 30 dias antes da possibilidade de redução. 
6.5. Havendo ajuste na planilha de custos para redimensionamento de metragens e frequências, haverá impacto também nos quantitativos de insumos.
6.3.	Assim, consideram-se respaldadas documentalmente as explicações oferecidas pelo Instituto em sede de resposta à impugnação (item 6.1 e subitens acima) e satisfatórias para justificar o emprego de SRP, devido ao caráter autônomo das diversas unidades contempladas no certame e às incertezas da pandemia do Covid19, fatores que aproximam o presente certame às hipóteses dos incisos III e IV do art. 3º do Decreto 7.892/2013.
6.4.	Considerando que a publicidade do ETP se faz necessária para, no presente contexto, verificar principalmente a adequação e justificativa para a contratação de serviços contínuos em tela pelo SRP, considerando a vantagem econômica da escolha, tem-se que os itens 6.3 e 6.4 do TR explicitam esses requisitos e denotam legalidade dos procedimentos, dispensando a realização da oitiva e do item "b" da diligência anteriormente propostos (itens 3.1 e 3.2 retro) , sem prejuízo de ciência pertinente à necessária publicidade.
6.5.	Em relação à falta de pesquisa de preços também alegada pelo representante, a informação presente ao final do item 6.1.4, bem assim o dispositivo pertinente constante do item 6.1 do Anexo III do edital (peça 5, p. 99) , relativo à pesquisa de mercado periódica para verificar a vantajosidade dos preços registrados tendem a reforçar a dispensa do referido item de diligência.   
Equivocada divisão em itens 
Fundamento legal ou jurisprudencial: jurisprudência do TCU (Acórdão 10049/2018-TCU-Segunda Câmara, relator ministro André de Carvalho, Acórdão 1214/2013-TCU-Plenário, relator ministro Aroldo Cedraz, e Acórdão 3008/2006-TCU-Segunda Câmara, relator ministro Benjamin Zymler) 
Alegações do representante: haveria equivocada divisão em itens e não haveria economicidade e vantagem para administração, em desacordo com a jurisprudência do TCU (Acórdão 3008/2006-TCU-Segunda Câmara supracitado) .
Resumo da análise na instrução de peça 19: O Acórdão citado pelo representante dispõe que, nos termos do artigo 23, § 1º, da Lei 8.666/1993, o fracionamento do objeto a ser licitado exige a demonstração da ampliação das vantagens econômicas para a Administração por meio da redução das despesas administrativas e da possibilidade de participação de maior número de interessados. Contudo, como regra geral, esta Corte de Contas já editou a Súmula 247/2004, verbis: "É obrigatória a admissão da adjudicação por item e não por preço global, nos editais das licitações para a contratação de obras, serviços, compras e alienações, cujo objeto seja divisível, desde que não haja prejuízo para o conjunto ou complexo ou perda de economia de escala, tendo em vista o objetivo de propiciar a ampla participação de licitantes (...) ". Como a divisão de itens/grupo corresponde aos respectivos Campus do Instituto e há especificidades em cada Campus, o parcelamento estaria justificado, tendo em vista as características de cada unidade, revelando-se improcedente o questionamento.
Análise complementar diante dos novos elementos:
7.1.	A resposta do Instituto para esse questionamento em sede de impugnação ao edital (peça 21, p. 3) contemplou aspectos discutidos no questionamento anterior, destacando que as contratações acontecerão em momentos distintos, dentro da validade da ata de registro de preços (ARP) , conforme o planejamento de cada unidade, que haverá apenas um contrato adicional a ser gerenciado e que a alternativa de divisão do certame em lotes sugerida pelo representante reduziria inclusive a competitividade.
7.2.	Nesse sentido, fica reforçada a improcedência da representação quanto a esse ponto.
Restrição ao uso de novas tecnologias de máquinas e equipamentos
Fundamento legal ou jurisprudencial: Anexo VII-A, subitem 6.2. "d", da IN - Seges/MP 5/2017	
Alegações do representante: haveria restrição ao uso de novas tecnologias de máquinas e equipamentos - tendo em vista o disposto no item 6.2 do edital, comprometendo a eficiência e a economia na prestação dos serviços licitados
Resumo da análise na instrução de peça 19: Os itens 6.2.1 e 6.2.2 seguintes (peça 5, p. 6) trazem ressalvas quanto a utilização de produtividade diferenciada, nos seguintes termos:
6.2.1. Não serão aceitas propostas que apresentem qualquer tipo de máquina (chamadas de "lavadora de chão", "máquina de limpar piso", "máquina de limpeza industrial" ou similar) em substituição a mão de obra humana, tendo em vista as particularidades do ambiente educacional, como por exemplo, os poucos espaços livres existentes para que a máquina se torne um instrumento eficiente, os ruídos/barulho que a máquina emite em operação, atrapalhando as atividades educacionais, a possibilidade da máquina retirar o brilho de pisos cerâmicos (porcelanatos) , entre outros. 
6.2.2. Ademais, em processos em que a utilização de máquinas já foi adotada não tem se mostrado eficiente o serviço, vindo a ser motivação para glosa dos equipamentos em contratos.
Tais ressalvas contrariam o Anexo VII-A, subitem 6.2. "d", da IN - Seges/MP 5/2017 (que admite produtividade diferente da utilizada pela Administração como referência, ou não contida na faixa referencial de produtividade, mas admitida pelo ato convocatório, desde que apresentada a respectiva comprovação de exequibilidade) . Nada obstante, informações extraídas do Comprasnet de 25/1/2022 indicaram que o IFFarroupilha proveu parcialmente a impugnação ao edital apresentada, inclusive quanto ao questionamento em tela (restrição às novas tecnologias de máquinas e equipamentos) , restando questionar à UJ sobre as efetivas providências adotadas. 
Análise complementar diante dos novos elementos:
8.1	O Instituto abordou a questão, em sede de resposta à impugnação ao edital (peça 5, p. 4-5) , informando estranhar a falta de compreensão de que os espaços das instituições educacionais diferem de grandes indústrias, pavilhões etc., que não incluem salas de aula e outros ambientes, com necessidade de silêncio e presença de inúmeras cadeiras, mesas e mobiliário que dificultam o uso de máquinas de limpeza. No entanto, informou flexibilizar o edital para prever a possibilidade de tecnologias inovadoras, reservando-se o direito de revisar o contrato sem majoração de valor, caso a técnica adotada não se mostre viável.
8.2.	As retificações do edital revelam a exclusão dos itens editalícios questionados (peça 22, p. 6; peça 23, p. 6) , ratificando a informação prestada pelo IFFAR de admissão da regra e alteração do edital. Dessa forma, o questionamento resta superado e sanada a falha apontada, restando dispensado o ponto "c" da diligência aventada no item 3.2 retro.
Exigência indevida de fornecimento de materiais de higiene
Fundamento legal ou jurisprudencial: princípio da motivação (art. 2º da Lei 9.784/1999) .
Alegações de representante: haveria exigência de fornecimento de materiais de higiene no objeto do certame, que não possuem direta relação com a prestação de serviços a serem contratados, na forma prevista no Anexo I, inciso X da IN - Seges/MP 5/2017, além de onerar o poder público de forma desnecessária, devendo ser licitados em certames distintos, nos termos do art. 23, § 1º, da Lei 8.666/1993, esclarecendo que tais produtos não teriam relação com o conceito de "insumos" trazido pelo mencionado normativo: "uniformes, materiais, utensílios, suprimentos, máquinas, equipamentos, entre outros, utilizados diretamente na execução dos serviços".
Resumo da análise na instrução de peça 19: De fato, não consta no instrumento convocatório qualquer justificativa técnica que ampare a exigência supracitada, a exemplo do mencionado Plano de Contingência Covid-19 aprovado pela instituição. Ainda que se entenda plausível a previsão de insumos necessários à prestação do serviço diante do cenário epidemiológico instável causado pela pandemia Covid-19, os atos da administração pública devem ser motivados, consoante o disposto no art. 2º da Lei 9.784/1999. Este questionamento, similarmente à ocorrência anterior, também foi considerado acolhido em parte. Insta salientar ainda que o fornecimento de materiais de higiene com vistas a prestação de serviços de limpeza, asseio e conservação é prática comum inclusive nos editais do TCU, a exemplo do PE 49/2021 (peça 13, p. 34-35) , que tem como objeto a contratação de serviços continuados de copeiragem, limpeza e recepção nas dependências da Secretaria do Tribunal de Contas da União no Estado de Sergipe - SEC-SE. Posto isso, propõe-se que, na instrução de mérito, se dê ciência à UJ em relação a ausência de motivação, no TR, para a inclusão dos insumos vinculados às medidas preventivas decorrente da pandemia do Covid-19, observado o art. 2º da Lei 9.784/1999.
Análise complementar diante dos novos elementos:
9.1.	O impugnante questionara que insumos como papel toalha, higiênico e sabonete líquido não possuíam relação direta com o objeto licitado. Também em sede de resposta à impugnação ao edital (peça 21, p. 4) , o Instituto abordou a questão, informando que, na fase de ETP, cogitou-se retirar alguns produtos da licitação, contudo entendeu-se vantajoso terceirizar a entrega de itens por trazer segurança à continuidade dos serviços, frente às dificuldades impostas por licitações específicas (certames desertos ou fracassados, custos das licitações, risco de desabastecimento, gerenciamento de estoques e controle de validades, perdas etc.) .
9.2.	Destacou o IFFAR que o assunto está pacificado, sendo recorrente a Administração Pública Federal (APF) realizar certames para serviços de limpeza incluindo fornecimento de tais insumos, citando o Pregão Eletrônico (PE) 33/2020, do próprio TCU, que incluiu os citados insumos, além de álcool 70º e álcool em gel 70º e outros; o PE 10/2021 da Receita Federal; e a prática histórica nos certames similares anteriores do IFFAR.
9.3.	Os novos elementos confirmam a natureza formal da impropriedade e a suficiência de efetuar a ciência proposta, conforme trecho final do "Resumo da análise na instrução de peça 19" retro, e considerando a relevância do princípio da motivação dos atos administrativos (Lei 9.784/1999) , mormente em aquisições que envolvam enfrentamento da pandemia do Covid19 (Acórdão 1335/2020-TCU-Plenário, relator ministro Benjamin Zymler) .
Existência de erros nas planilhas de composição de custos
Fundamento legal ou jurisprudencial: IN - Seges/MP 5/2017	 e IN - Seges/MP 7/2018
Alegações do representante: haveria supostos erros nas planilhas de composição de custos, quais sejam:
a) ausência de aplicação dos percentuais de encargos previdenciários previstos no Submódulo 2.2 sobre o Submódulo 2.1 do edital, em desacordo com a IN - Seges/MP 7/2018; 
b) impossibilidade de ajustes nos submódulos 3 e 4.1 do edital, o que configuraria definição de preços mínimos, vedado pelo art. 40, inciso X, da Lei 8.666/1993; 
c) obrigação da limpeza de caixa d´água, prevista no item 9.5 do edital, sem possibilidade de inclusão dos respectivos custos na planilha de composição de custos, em desacordo a jurisprudência do TCU (Acórdão 2528/2011-TCU-Plenário) ; 
d) divergência do percentual de férias estabelecido nos submódulos 2.1 e 4.1 em relação ao previsto na IN -Seges/MP 5/2017 e no Caderno de Logística do Ministério do Planejamento, Desenvolvimento e Gestão.
Resumo da análise na instrução de peça 19:
Em relação à letra "a" retro (ausência de aplicação dos percentuais de encargos previdenciários sobre o Submódulo 2.1) , assiste razão à representante, tendo em vista que o edital não previu tal incidência, que é prevista na IN -Seges/MP 5/2017, a partir da alteração efetuada pela IN - Seges/MP 7/2018.  Todavia, a questão também foi objeto do pedido de impugnação supracitado, restando pendente de análise e retificação do edital, cabendo questionar a UJ quais as providências adotadas a respeito.
Quanto à letra "b" supra (impossibilidade de ajustes/edição nos submódulos 3 e 4.1 do edital) , a ocorrência configuraria fixação de preços mínimos (vedado pela Lei 8.666/1993, conforme alegado pelo representante) , ferindo a liberdade empresarial de definição de seus custos. No entanto, a UJ aventou correspondente retificação no edital, restando questioná-la a respeito.
No que tange ao questionamento de letra "c" acima (obrigação da limpeza de caixa d´água, prevista no item 9.5 do edital, sem inclusão dos respectivos custos na planilha de composição de custos) , o pregoeiro, em resposta a pedido de esclarecimento de licitante, informou sobre a possibilidade de subcontratação desses serviços prevista no TR e sobre a previsão dessa rotina de limpeza no Caderno de Logística para o Serviço de Limpeza, esclarecendo que o custo correspondente pode ser considerado custo indireto e incluído na Planilha de Custos. Tais informações revelaram-se procedentes, conforme item 14.3 do referido Caderno (peça 9, p. 18) e item 14.1 do TR (peça 5, p. 58) , sendo improcedente o questionamento.
Por último, relativamente ao questionado na letra "d" supra, (percentual de férias e 1/3 deveria ser de 12,10%, conforme o item 14, do Anexo XII, da IN - Seges/MP 5/2017, considerando que a contratação ocorreria por conta vinculada, cujo disciplinamento encontra-se no Caderno de Logística sobre Conta Vinculada) , a manifestação do UJ, em resposta a pedido de esclarecimento de licitante, foi no sentido de que os itens 2.1 e 4.1 da planilha são distintos e não sobrepostos, já que o primeiro refere-se ao 13º salário e adicional de férias do trabalhador do posto e o segundo ao custo da empresa com substituição do trabalhador nas férias. Tal esclarecimento da UJ revelou-se consentâneo com as disposições e anexos da IN - Seges/MP 5/2017, conforme exaustiva análise à peça 19, p. 10-13, sendo improcedente o questionamento.
Análise complementar diante dos novos elementos:
10.1.  Anota-se inicialmente a diferença fundamental entre a penúltima versão do edital (peça 22) e a última (peça 23) : a incidência de valores previstos na Convenção Coletiva de Trabalho (CCT) 2021 no primeiro caso e da CCT 2022 no segundo.
10.2.	Quanto à falta de incidência do submódulo 2.2 sobre o submódulo 2.1 (letra "a supra) , o Instituto, respondendo à impugnação (peça 21, p. 4) , reconheceu a falha e se comprometeu a retificar a metodologia de cálculo, o que se confirma pela pertinente alteração do edital (vide, por exemplo, alterações dos valores pertinentes em comparativo da planilha de custos referente ao Campus de Alegrete-RS nas diversas versões do edital, à peça 5, p. 130-131, peça 22, p. 128-129, peça 23, p. 122-123) , a demonstrar que os percentuais dos itens A a H que compõem o submódulo 2.2 incidem sobre o total dos módulos 1 e 2.1, distintamente do previsto na versão original do edital, quando a incidência era só sobre o módulo 1. Assim, dispensa-se o item "d" da diligência proposta na instrução anterior (item 3.2 retro) .
10.3.	Relativamente à impossibilidade de ajustes/edição nos submódulos 3 e 4.1 do edital (letra "b" supra) , na resposta à impugnação (peça 21, p. 4) , o Instituto admite que as planilhas estão bloqueadas e que isso impede o lançamento de indicadores próprios, o que enseja republicação das planilhas para uma versão desbloqueada. O desbloqueio pode ser verificado no site do IFFAR[footnoteRef:2], consultando-se as respectivas planilhas de custos em formato Excel, podendo-se ter por suficiente a afirmativa do IFFA e dispensada a letra "d" da diligência reportada no item 3.2 retro. [2:  https://iffarroupilha.edu.br/licitacoes-reitoria/item/24503-edital-de-preg%C3%A3o-eletr%C3%B4nico-srp-33-2021-%E2%80%93-servi%C3%A7o-de-limpeza-,-asseio-e-conserva%C3%A7%C3%A3o] 
10.4.	Quanto à falta de previsão dos serviços de limpeza de caixa d'água na composição das planilhas de custos (letra "c" supra) , o IFFAR informou, na mesma resposta à impugnação (peça 21, p. 5-6) , que o TR prevê a possibilidade de subcontratação e a vistoria nos locais para conhecer as instalações, que a IN 5/2017 e o Caderno de Logística sobre serviços de limpeza, asseio e conservação preveem a lavagem e desinfecção periódica das caixas d'água dos prédios e que o respectivo custo pode ser computado como custo indireto, podendo ser especificado também na letra D do Módulo 5. Citou cinco contratos similares vigentes do IFFAR com a própria representante (Contratos 23/2019-Camups SVS, 1/2020-Reitoria, 2/2020-Campus Santo Ângelo, 2/2020-Campus Alegrete e 9/2020-Campus Júlio de Castilho) , nos quais a atividade em tela está prevista. Tal explanação reforça a improcedência do questionado. 
10.5.	Sobre o equívoco no percentual de férias e 1/3 (letra "d" supra) , o Instituto reconheceu, na referida resposta à impugnação (peça 21, p. 6) , que a soma do adicional de férias (submódulo 2.1) com o substituto de férias (submódulo 4.1) ultrapassava os 12,10% previstos no normativo, sendo providenciada a retificação da planilha com as incidências devidas (3,025% de adicional de férias e 9,075% de substituto de férias, ambos sobre o Módulo 1) . Tal alteração editalícia se confirma, por exemplo, mediante comparativo da planilha de custos referente ao Campus de Alegrete-RS nas diversas versões do edital (versão original à peça 5, p. 131, segunda versão à peça 22, p. 131-132, e última verão à peça 23, p. 122-123) . Assim, dispensa-se o último ponto da diligência proposta no item 3.2-e retro.
CONCLUSÃO
Diante do exposto, particularmente nos itens 6.4-6.5, 8.2, 9.3, 10.2, 10.3 e 10.5 precedentes, que dispensam a maior parte das propostas apresentadas na instrução inicial (peça 19) , remanesceriam apenas a proposta de ciência (item 9.3 retro) e a de diligência sobre existência de novos contratos e/ou de anteriores ao certame em questão (letra "a" do item 3.2 retro) . 
Dessa forma, considerando o reconhecimento pela IFFAR da procedência de parte das alegações do representante e as providências adotadas, exaurindo praticamente todas as questões levantadas, conforme análise acima, os autos podem ser encaminhados no sentido do seu deslinde meritório, pela parcial procedência, perda do objeto da cautelar (as alegações plausíveis que suscitariam a cautelar revelaram-se saneadas) e ciência ao Instituto, na forma proposta no tópico seguinte.
PROPOSTA DE ENCAMINHAMENTO
Em virtude do exposto, propõe-se:
conhecer da representação, satisfeitos os requisitos de admissibilidade constantes no art. 113, § 1º, da Lei 8.666/1993, c/c os arts. 235 e 237, VII, do Regimento Interno deste Tribunal, e no art. 103, § 1º, da Resolução - TCU 259/2014;
no mérito, considerar a presente representação parcialmente procedente;
considerar prejudicado o pedido de concessão de medida cautelar formulado pelo representante, por perda do seu objeto;
dar ciência ao Instituto Federal de Educação, Ciência e Tecnologia Farroupilha (IFFAR) , com fundamento no art. 9º, inciso I, da Resolução - TCU 315/2020, sobre as seguintes impropriedades, identificadas no Pregão Eletrônico - SRP 33/2021, para que sejam adotadas medidas internas com vistas à prevenção de outras ocorrências semelhantes: 
a) ausência de motivação, no Termo de Referência, para a inclusão dos insumos vinculados às medidas preventivas decorrentes da pandemia do Covid-19, considerando a necessidade de observância desse princípio nos atos administrativos (art. 2º da Lei 9.784/1999) , inclusive nas aquisições que envolvam enfrentamento da pandemia do Covid19 (Acórdão 1335/2020-TCU-Plenário, relator ministro Benjamin Zymler) ; e
b) ausência de publicação dos estudos técnicos preliminares juntamente com o edital da licitação (Acórdão 488/2019-TCU-Plenário, relatora ministra Ana Arraes) , visto que essa ausência de publicidade está em desacordo ao disposto no item 2.2 do Anexo V da IN - Seges/MP 5/2017 (Acórdão 3213/2021-TCU-Plenário, relator ministro Benjamin Zymler) ;
informar ao IFFAR e ao representante do acórdão que vier a ser proferido, destacando que o relatório e o voto que fundamentam a deliberação ora encaminhada podem ser acessados por meio do endereço eletrônico www.tcu.gov.br/acordaos; e
arquivar os presentes autos, nos termos art. 169, III, do Regimento Interno deste Tribunal."
É o Relatório.

Lucas de Menezes Bolzan (115687/OAB-RS), representando Sulclean Serviços Ltda.

Não atuou.

REPRESENTAÇÃO COM PEDIDO DE MEDIDA CAUTELAR. DILIGÊNCIA. ADOÇÃO DE PROVIDÊNCIAS PARA CORREÇÃO DO EDITAL. PROCEDÊNCIA PARCIAL. CIÊNCIA. ARQUIVAMENTO.CIÊNCIA AOS INTERESSADOS.

REPRESENTAÇÃO (REPR)

Secretaria de Controle Externo de Aquisições Logísticas (Selog).

Em análise, Representação sobre possíveis irregularidades ocorridas no Pregão Eletrônico - SRP 33/2021 sob a responsabilidade do Instituto Federal de Educação, Ciência e Tecnologia Farroupilha (IFFAR) , com valor inicialmente estimado em R$ 29.300.965,86. O objetivo do certame foi contratar serviços continuados de limpeza, asseio e conservação, com fornecimento de material e equipamentos.
2.	O representante havia pleiteado a adoção de medida cautelar para suspender o certame em referência, alegando a ocorrência das irregularidades listadas no item 2 do Relatório precedente.
3.	Procedidas as medidas saneadoras e diante da atuação do TCU, o IFFAR procedeu a retificações do edital e à exclusão de alguns dos itens editalícios questionados (peça 22, p. 6; peça 23, p. 6) . Dessa forma, parte dos questionamentos foram superados e sanadas as falhas apontadas.
4.	Quanto ao questionamento acerca de insumos como papel toalha, higiênico e sabonete líquido não possuíam relação direta com o objeto licitado, conforme destacado pelo IFFAR o assunto está pacificado, sendo recorrente a Administração Pública Federal realizar certames para serviços de limpeza incluindo fornecimento de tais insumos, citando o Pregão Eletrônico (PE) 33/2020, do próprio TCU, que incluiu os citados insumos, além de álcool 70º e álcool em gel 70º e outros; e o Pregão Eletrônico 10/2021 da Receita Federal.
5.	Quanto aos demais questionamentos restou confirmada sua natureza formal sendo suficiente efetuar a ciência nos moldes propostos pela unidade técnica (peça 25) :
"dar ciência ao Instituto Federal de Educação, Ciência e Tecnologia Farroupilha (IFFAR) , com fundamento no art. 9º, inciso I, da Resolução - TCU 315/2020, sobre as seguintes impropriedades, identificadas no Pregão Eletrônico - SRP 33/2021, para que sejam adotadas medidas internas com vistas à prevenção de outras ocorrências semelhantes: 
a) ausência de motivação, no Termo de Referência, para a inclusão dos insumos vinculados às medidas preventivas decorrentes da pandemia do Covid-19, considerando a necessidade de observância desse princípio nos atos administrativos (art. 2º da Lei 9.784/1999) , inclusive nas aquisições que envolvam enfrentamento da pandemia do Covid19 (Acórdão 1335/2020-TCU-Plenário, relator ministro Benjamin Zymler) ; e
b) ausência de publicação dos estudos técnicos preliminares juntamente com o edital da licitação (Acórdão 488/2019-TCU-Plenário, relatora ministra Ana Arraes) , visto que essa ausência de publicidade está em desacordo ao disposto no item 2.2 do Anexo V da IN - Seges/MP 5/2017 (Acórdão 3213/2021-TCU-Plenário, relator ministro Benjamin Zymler) ;"
6.	Ante o exposto, acolho a proposta uníssona da unidade técnica e voto por que o Tribunal adote a minuta de acórdão que ora submeto à apreciação deste Colegiado.
TCU, Sala das Sessões, em 6 de abril de 2022.
ANTONIO ANASTASIA 
Relator-